臺灣桃園地方法院刑事判決　　　　　　　　　　　　八十九年度簡上字第一四○號
　　上　訴　人
　　即　被　告　乙○○
　　選任辯護人　許明桐律師
右列上訴人因妨害名譽案件，不服本院桃園簡易庭中華民國八十九年五月十九日八十
九年度桃簡字第五六一號第一審判決（聲請簡易處刑案號：八十九年度偵字第七二九
號）提起上訴，本院管轄第二審之合議庭判決如左：
    主      文
原判決撤銷。
乙○○無罪。
    理      由
一、公訴意旨略以：被告乙○○係坐落於桃園縣蘆竹鄉○○路四八五巷「綠寶石社區
    」之住戶，因積欠數期管理費未繳，經綠寶石社區管理委員會多次催討，均置之
    未理。詎乙○○竟基於散布於眾之誹謗犯意，於民國（下同）八十八年九月十一
    日，分別書寫以「本社區管理委員會歷屆主任委員擅自增加住戶規約內違法侵權
    條款、有偽造文書之嫌」、「擅自支用近二百萬元費用」、「冒十三位住戶之名
    檢舉違建事件」及「歷屆管委會相互包庇，違背管理人之誠信原則」等語為內容
    之布條及紙張，指摘甲○○、己○○及丙○○等歷屆主任委員，並將之懸掛張貼
    在蘆竹鄉○○路四百九十一號百諾便利超商騎樓前之石柱及牆面上，足以毀損甲○○、己○○及丙○○之名譽，因認被告乙○○涉犯刑法第三百十條第二項之誹
    謗罪嫌云云。
二、按犯罪事實應依證據認定之，無證據不得推定其犯罪事實，刑事訴訟法第一百五
    十四條定有明文，又告訴人之告訴，係以使被告受刑事訴追為目的，是其陳述是
    否與事實相符，仍應調查其他證據以資審認；且認定不利於被告之事實，須依積
    極證據，苟積極證據不足為不利於被告事實之認定時，即應為有利於被告之認定
    ，更不必有何有利之證據，最高法院五十二年台上字第一三○○號判例及三十年
    上字第八一六號判例分別著有明文可資參照。
三、按名譽係指個人人格在社會生活上所受之評價，為個人在社會活動中之一種重要
    之生活利益，為使個人名譽不受他人無端之破壞，因之刑法乃設專章加以保護，
    行為人意圖散佈於眾，而指摘或傳述足以毀損他人名譽之事者，構成刑法第三百
    十條第一項之普通誹謗罪，行為人以散佈文字或圖畫之方法而犯普通誹謗罪者，
    構成同條第二項之加重誹謗罪。惟「按言論自由為人民之基本權利，憲法第十一
    條有明文保障，國家應給予最大限度之維護，俾其實現自我、溝通意見、追求真
    理及監督各種政治或社會活動之功能得以發揮。為兼顧對個人名譽、隱私及公共
    利益之保護，法律尚非不得對言論自由依其傳播方式為合理之限制。刑法第三百
    十條第一項及第二項誹謗罪即係保護個人法益而設，至刑法同條第三項對所誹謗
    之事，能證明其為真實者不罰，係針對言論內容與事實相符者之保障，並藉以限
    定刑罰權之範圍，非謂指摘或傳述誹謗事項之行為人，必須自行證明其言論內容
    確屬真實，始能免於刑責。惟行為人雖不能證明言論內容為真實，但依其所提證
    據資料，認為行為人有相當理由確信其為真實者，即不能以誹謗罪之刑責相繩，
    亦不得以此項規定而免除檢察官或自訴人於訴訟程序中，依法應負行為人故意毀
    損他人名譽之舉證責任，或法院發現其為真實之義務」，司法院大法官會議釋字
    第五○九號解釋著有解釋文。是刑法第三百十條誹謗罪之成立，以行為人主觀上
    具有明知為虛偽不實，惡意散布於眾而指出摘發或宣傳傳述足以毀壞貶損他人名
    譽之事為構成要件，若行為人係基於誤信有此事實，而指摘說明其主觀上所誤認
    之事，縱令該誤認之事已足以毀壞貶低他人在社會上之人格評價，仍因行為人主
    觀上欠缺毀損他人名譽之犯意，以致其行為與法律所規定之誹謗罪構成要件未盡
    相符，亦或行為人僅將事實對特定人告知，並無傳播於眾之意思者，均難律以行
    為人該條罪責。又刑法第三百十條第二項誹謗罪之成立，以意圖散布於眾，而以
    散布文字、圖畫之方式，指摘或傳述足以毀損他人名譽之事者為要件；又同法第
    三項規定，對於所誹謗之事，能證明其為真實者，不罰；但涉於私德而與公共利
    益無關者，不在此限。是誹謗之客觀事實，苟能證明其為真實，且非涉私德而與
    公共利益有關，即屬不罰；所謂「能證明」為真實者，與「經證明」有別，僅以
    行為人得證明其相信可以證明為真實為已足；並不以由法院以裁判確認其真實為
    必要，苟提出之證據足以證明其確信所誹謗之事為真實，即不構成該罪。
四、公訴人認被告涉犯前開誹謗罪嫌云云，無非係以告訴人甲○○、己○○、丙○○
    之指述，及照片四紙為其主要之論罪依據。經訊之被告固坦承有於前開時、地張
    貼及懸掛書寫前開內容之布條之事實，惟堅決否認有何加重誹謗之犯行，辯稱：
    告訴人等擅改住戶規約，內容違反強制規定，又拒不依法召開臨時會，侵害住戶
    權益，又就社區之重大修繕及改良，綠寶石管委會未經法定重大決議，違法支出
    近二百萬元鉅額費用，又被告遭冒名檢舉社區住戶之違建，綠寶石管委會涉嫌其
    中，經其再三要求處置均不理會，綠寶石管委會違法侵害社區及被告之權益，經
    被告屢次催促處理，告訴人等均未處理，被告主觀確信所述之內容為事實，且均
    與綠寶石社區之公共利益有關，且伊係為社區之住戶之權益著想，並無妨害名譽
    之故意等語。
五、經查：
    （一）就告訴人等擅改住戶規約，內容違反強制規定，又拒不依法召開臨時會，
          侵害住戶權益部分。
          1.按公寓大廈管理條例第二十條規定：「經區分所有權人五分之一以上及
            其區分所有權比例五分之一以上，以書面載明召集之目的及理由請求召
            集者」，應召開臨時會議；又有關公寓大廈之重大修繕或改良應經「三
            分之二以上出席，出席四分之三以上同意」表決，為同條例第三十一條
            所明定，前開規定均屬強制規定，不得擅自更改之。
          2.查綠寶石社區管理委員會（以下稱綠寶石管委會）於八十六年九月一日
            ，並未依公寓大廈管理條例第三十一條規定，由區分所有權人依「三分
            之二以上出席、出席四分之三以上同意」之法定程序表決通過，此為告
            訴人丙○○於八十八年十一月二十二日偵查中所自承，有該日之訊問筆
            錄可參，而八十六年九月一日增訂新版之「綠寶石社區住戶管理規約」
            第二章（三）（２）規定：「臨時會議：由委員會三分之二以上或會員
            五分之二以上連署並載明提議事項及理由後，由綠寶石管委會提議起一
            個月內召開臨時大會。」，該規定亦明顯違反公寓大廈管理條例第二十
            五條，僅須經區分所有權人五分之一以上及其區分所有權比例合計五分
            之一以上，便得請求召集臨時會之強制規定，顯有限制住戶召開臨時會
            議之權益。又將第二章（六）如遇擴充公共設備或重大修繕議案時，其
            經費在一百萬元以上者，需由全體會員二分之一以上同意始可施行，顯
            顯有侵害未出席住戶之權益至明，且違反前開強制之規定。告訴人等乃
            在八十九年一月十六日召開八十九年度第一次住戶會議，重新提案表決
            ，惟仍未達法定人數，故迄今仍未合法修訂。然由卷附之八十九年一月
            十六日所提之最新版住戶規約草案第二章第三條第二項就「臨時會議」
            之連署人數已回為「會員五分之一」，及同章第六條就「擴充公共設備
            或重大修繕」之支出已改為「經費在新臺幣（下同）二十萬元以上」需
            經重大決議觀之，足見綠寶石管委會亦知悉其確有違反強制規定之處。
          3.再者，對於被告等人於八十七年十二月十六日已符合法定要件而請求召
            開臨時會之連署，綠寶石管委會則以違反強制規定之新版住戶規定為依
            據，拒不召開臨時會。
    （二）就社區之重大修繕及改良，綠寶石管委會未經法定重大決議，違法支出近
          二百萬元鉅額費用部分。
          1.又有關公寓大廈之重大修繕或改良應由區分所有人會議以重大決議通過
            ，即經「三分之二以上出席，出席四分之三以上同意」表決，此為公寓
            大廈管理條例第三十一條所明定。
          2.查綠寶石管委會自八十五年五月間成立以來，有若干筆支出，金額自三
            萬元至數十萬元不等，如八十五年度五月份「圖書室桌椅三九二八○元
            」、七月份「防盜圍牆鐵絲網一三六九三五元」、八月份「中庭大理石
            桌椅三五二○○元」、九月份「中秋晚會支出三二二二○元」、十月份
            「Ｇ棟旁圍牆砌高三五○○○元」（見八十八年度他字第二三○○號偵
            查案卷第六十至第六十三頁），尤其於八十五年十二月至八十六年九月
            間，中庭樹木及草花之種植、修剪費用三三三八五九元、七五七二一五
            元，在短短十個月間便高達一百多萬元，加上其他支出項目如真空掃地
            機、「蛇籠一五三○○○元」．．．．等等，於短短十個月中即支出二
            百八十萬元之費用，有被告提出之八十五年十二月五日至八十六年九月
            三十日各項收支表一份在卷可證，前開支出對綠寶石社區每個月約有二
            十餘萬元之管理費收入而言，堪屬公寓大廈之重大修繕或改良事項。是
            被告指摘綠寶石管委會擅自支用近二百萬元費用乙事，亦非屬子虛烏有
            之事。
          3.被告對於上揭支出情形，曾向告訴人甲○○表示應訂一個標準限制管理
            委員之權限，此為告訴人甲○○所不否認（見八十九年十月二十三日訊
            問筆錄），惟綠寶石管委會竟於八十六年九月一日版之規約第二章（六
            ）增修為：如遇擴充公共設備或重大修繕議案時，其經費在一百萬元以
            上者，需由全體會員二分之一以上同意始可施行，該條文顯違反前開強
            制規定。而被告於八十八年四月三日就此管理費之收支、違法規約等事
            件，以綠寶石管委會及當時之主任委員己○○為相對人，向桃園縣蘆竹
            鄉調解委員會申請調解（見八十八年度他字第二三○○號第六十五頁）
            ，及於八十八年六月二十四日委請律師催告綠寶石管委會（當時主任委
            員為丙○○）協商解決，但綠寶石管委會均未予理會，被告謂其「擅支
            」、「棄住戶之同意權於不顧」等語，尚與事實相符。
    （三）就被告遭冒名檢舉社區住戶之違建，綠寶石管委會涉嫌其中，經其再三要
          求處置均不理會部分。
          1.查綠寶石社區住戶丁○○、戊○○夫婦房屋有增建，於八十六年農曆三
            月間，突有桃園縣政府工務局人員到其住宅勘查違建，並提示一紙檢舉
            函，其中列名十三位住戶檢舉，且被告列名檢舉人之首位，賴女乃質之
            被告為何檢舉伊家違建，被告答稱伊不知有此事，據一位吳先生告知賴
            女稱係委員會中有委員提議要檢舉的等情，亦據證人戊○○於本院八十
            九年十月二十三日訊問時證述屬實，是被告辯稱其係遭冒名檢舉違建，
            尚堪採信。
          2.被告屢次在住戶大會中提案要求管理委員會處理，但管委會均置之不理
            ，被告並曾於八十八年三月十日以存證信函要求管委會妥為處置，並以
            副知桃園縣政府建管課（見八十八年度他字第二三○○號卷第四十八頁
            至五十頁），但迄未見管委會處理，是被告謂「冒十三位住戶之名檢舉
            違建事件，至今未作公開處置」，乃出於其主觀之確信，對事實為個人
            之評價，尚難認其有誹謗之惡意。
    （四）就綠寶石管委會擅改規約、拒不召開臨時會、擴權濫支管理費，而歷屆主
          任委員均推諉不處置部分。
          查告訴人甲○○、己○○及丙○○為綠寶石管委會之歷屆主任委員，而上
          揭八十六年九月一日新版之「綠寶石社區住戶管理規約」，是在告訴人呂
          彥霖（第一、二屆主任委員）任內所發出（見八十九年十月二十三日訊問
          筆錄），且告訴人己○○（第三屆主任委員）於任內八十七年十二月十六
          日繼續適用該規約而拒絕被告所提召開臨時會議之請求，又被告曾於八十
          八年六月二十六日委請律師發函催告當時之主任委員即及告訴人丙○○（
          第四屆主任委員）請其儘速處理（見八十八年度他字第二三○○號案卷第
          四十四頁），惟亦未被理會。因綠寶石管委會確有違反公寓大廈管理條例
          規定之事實，並侵害社區全體住戶權益，為涉及公共利益事項，是被告謂
          歷屆主任委員「有偽造文書之嫌」、「包庇」、「違背誠信」，乃出於其
          主觀之確信，對事實為個人之評價，尚難認其有誹謗之惡意。
    （五）被告於每次住戶區分所有權人會議中常為住戶權益發言，並曾發函予綠
          寶石管委會促請其改進，亦曾檢舉綠寶石管委會有違法情事，此有被告
          所提出之桃園郵局存證信函第○○八四五號、桃園縣政府工務局八十八
          年九月十八日桃縣工建（戊）字第一二一四二號函為證，並向調解委員會
          申請調解，但綠寶石管委會均未為處理，被告為免其自身及社區公共利益
          受侵害，乃揭布條及張貼抗議書於社區之店面牆柱上，以謀社區其他住戶
          之重視，其主觀上難謂有何惡意可言。
六、綜上各情所述，堪認被告辯稱其於主觀上係為綠寶石社區之公共利益著想，尚無
    惡意而發表上開言論之辯解，堪予採信，且被告前開所指摘之事項，亦非僅涉於
    告訴人甲○○、己○○及丙○○之私德，而與綠寶石社區之公共利益有關，揆諸
    首揭大法官會議解釋文，即不能以誹謗罪之刑責相繩。此外，復查無其他積極之
    證據足以證明被告有何誹謗之故意，揆諸首揭規定及說明，自應為被告無罪之諭
    知。原審疏未審酌於此，逕為被告有罪之諭知，自有違誤，上訴人即被告執此為
    據，求為原判決撤銷，為有理由，自應由本院予以撤銷改判，另為無罪之判決。
七、末按檢察官聲請以簡易判決處刑之案件，經法院認為有刑事訴訟法第四百五十一
    條之一第四項但書之情形者，應適用通常程序審判之，同法第四百五十二條定有
    明文，經查本件被告乙○○被訴誹謗乙案，本院認檢察官之聲請有刑事訴訟法第
    四百五十一之一第四項但書第三款所定之事由，不得以簡易判決處刑，爰依刑事
    訴訟法第四百五十二條之規定，改用通常程序為第一審判決，附此明。
據上論斷，應依刑事訴訟法第四百五十五條之一第三項、第四百五十二條、第三百六
十九條第一項前段、第三百零一條第一項，判決如主文。
本案經檢察官吳廣莉到庭執行職務。
中      華      民      國    九十一    年      九      月    二十四    日
                                      臺灣桃園地方法院刑事第六庭
                                         審判長法 官  周  政  達
                                               法 官  林  曉  芳
                                               法 官  游  紅  桃
右正本證明與原本無異。
如不服本判決，應於判決送達後十日內向本院提出上訴狀（應附繕本），上訴於臺灣
高等法院。
                                              書記官  王  元  宏
中      華      民      國    九十一    年      九      月    二十七    日
